【裁判字號】    97,交聲,2778
【裁判日期】    971218
【裁判案由】    聲明異議
【裁判全文】
臺灣高雄地方法院交通事件裁定        97年度交聲字第2778號
原處分機關  交通部公路總局台北區監理所
異  議  人
即受處分人  甲○○
上列異議人因違反道路交通管理處罰條例案件，對於交通部公路
總局台北區監理所於中華民國97年11月7 日所為之處分（原處分
：北監自裁字第裁40-ZHP005639號），聲明異議，本院裁定如下
：
    主  文
原處分撤銷。
甲○○不罰。
    理  由
一、原處分意旨略以：異議人即受處分人甲○○於民國96年9 月
    21日下午1 時9 分許，駕駛車牌號碼0198-GX 號自用一般小
    客車，行經國道高速公路局古坑收費站時，不依規定繳費，
    經催繳通知後，仍未繳納，內政部警政署國道公路警察局第
    八警察隊員警遂以其違反道路交通管理處罰條例第27條第1
    項之規定，製作公警局交字第ZHP005639 號舉發違反道路交
    通管理事件通知單逕行舉發，而異議人未依規定自動繳納罰
    鍰，亦未依規定到案聽候裁決，爰於97年11月7 日以北監自
    裁字第裁40-ZHP005639號裁決書裁處罰鍰新臺幣6,000 元等
    語。
二、異議意旨則以：伊確有於上揭時地，駕駛上開車輛經過該收
    費站電子收費 (ETC)車道，然因不知道其車上裝設之扣款工
    具扣款失敗，且伊於93年12月間即遷移至現址高雄市○○區
    ○○路510 巷20號住處，未收到催繳通知，因而未繳費，爰
    請求撤銷原處分等語。
三、按汽車行駛於應繳費之公路、橋樑、隧道或輪渡，不依規定
    繳費者，處汽車所有人或駕駛人新臺幣3,000 元以上6,000
    元以下罰鍰，並追繳欠費，道路交通管理處罰條例第27條第
    1 項固定有明文。而該條規定著眼在於我國以往使用公路、
    橋樑、隧道或渡輪之收費均採人工收費方式，故駕駛人行駛
    至上開地點不依規定繳費，乃明知未繳費而強行通過收費處
    所之行為，難諉為疏忽所致，然近來來電子收費設備之採用
    ，已部分取代傳統人工收費方式，駕駛人於行駛前雖有注意
    扣款機器能否正常扣款義務，惟其駕駛過程中難以時刻觀察
    ，且通過收費處所發覺有異或餘額不足時，亦難有立即停止
    駕駛並補足餘額之機會，此於行駛在高速公路上尤其明顯，
    是若駕駛人行駛至採用電子收費設備之地點不依規定繳費，
    是否仍一致認定其確有不繳費之故意及具有規範違反性，已
    非無疑。次按車輛不依規定繳納通行費，營運單位之自動收
    費系統應將該用路人車輛之車種、牌照號碼、通行時間、地
    點、行駛方向等予以記錄並照相或錄影存記；並依交通部臺
    灣區○道○○○路局查明之車籍資料，製發「補繳通行費及
    作業處理費通知單」，追繳通行費並加收作業處理費用，但
    因系統因素致無法完成扣款交易者，不另收作業處理費；用
    路人應依「補繳通行費及作業處理費通知單」所列金額及繳
    費期限完成補繳，逾補繳期限截止日未繳納者，依法舉發，
    此觀公路法第24條第2 項授權交通部訂立之公路通行費徵收
    管理辦法及交通部臺灣區○道○○○路局電子收費申裝及欠
    費追繳作業注意事項第13點、第17點規定自明。據此，本院
    認為，道路交通管理處罰條例條例第27條第1 項於汽車行駛
    至應繳費之公路非人工收費之電子設備收費情形，未及比照
    同條例第56條第2 項修正為「通知駕駛人補繳...... 逾 期
    再不繳納」前，仍應作相同之解釋，即認在行駛於應繳費並
    使用電子收費設備之上開處所此特殊情形下，該條例第27條
    第1 項之「不依規定繳費」應解釋為「經通知補繳後逾期仍
    未繳納」之行為。再按處理違反道路交通管理事件，有關文
    書送達之程序，依行政程序法之規定；送達，於應受送達人
    之住居所、事務所或營業所為之，違反道路交通管理事件統
    一裁罰基準及處理細則第5 條、行政程序法第72條第1 項前
    段定有明文。末按違反道路交通管理處罰條例之行為，自行
    為成立之日起，逾3 個月不得舉發；逕行舉發者，應按已查
    明之資料填註車牌號碼、車輛種類、車主姓名或地址，並於
    通知單上方空白處加註逕行舉發之文字後，由舉發機關送達
    被通知人，道路交通管理處罰條例、第90條第1 項違反道路
    交通管理事件統一裁罰基準及處理細則第11條第4 項第4 款
    分別定有明文。故交通違規行為之「舉發」，係具有對外效
    力之行政行為，應由舉發機關合法送達受處分人，始生效力
    ，倘舉發通知單未經行為成立之日起3 個月內合法送達受處
    分人，處罰機關即逕行裁決，其裁決程序即非合法（臺灣高
    等法院高雄分院97年度交抗字第524 號裁定可資參照）。至
    受處分人有地址變更而未辦理異動申報之事實，縱已影響舉
    發通知單之送達，惟此乃係違反道路交通管理處罰條例第16
    條第1 項第1 款而應否另加以處罰之問題，不能因此使上開
    3 個月期間得以延長。
四、查舉發機關即內政部警政署國道公路警察局第八警察隊以異
    議人於96年9 月21日下午1 時9 分許，駕駛車牌號碼0198-G
    X 號自用一般小客車，行經國道三號古坑收費站時，不依規
    定繳費，爰以其違反道路交通管理處罰條例第27條第1 項之
    規定，製作公警局交字第ZHP005639 號舉發違反道路交通管
    理事件通知單逕行舉發，並付郵送達臺北縣蘆洲鄉○○街38
    巷57弄33號7 樓等情，有違規查詢報表、交通部臺灣區○道
    ○○○路古坑收費站97年12月8 日高古稽字第09700016 80
    號函各1 紙附卷可稽（見本院卷第8 頁背面、第16頁），堪
    信為真實。惟查，本件受處分人自95年6 月8 日戶籍即遷出
    臺北縣蘆洲鄉○○街38巷57弄33號7 樓，改設籍在高雄市○
    ○區○○路510 巷20號，有異議人全戶戶籍資料查詢結果及
    0198 -GX車號查詢汽車車籍各1 紙在卷可稽（見本院卷第12
    至13頁），且本件補繳ETC 通行費之繳費通知單經寄送至上
    開臺北縣蘆洲鄉地址時，遭退回而未完成送達之事實，上開
    古坑收費站函1 紙亦可為憑。參以異議人稱其於93年12月間
    即遷移至上開高雄市楠梓區住處，復否認曾經收受補繳通知
    單或舉發通知單，則既查無證據足資證明補繳ETC 通行費之
    繳費通知單送達時，受處分人確住在上開臺北縣蘆洲鄉住處
    ，自非合法送達，而不發生通知補繳之效力。又本件異議人
    業於97年12月8 日將欠繳之通行費繳納完畢，此有上開古坑
    收費站函文1 份可稽，並無不依規定繳費之行為。準此，依
    照上揭法條意旨之說明，難認異議人有道路交通管理處罰條
    例第27條第1 項所謂「不依規定繳費」之違規行為。況異議
    人縱有違反道路交通管理處罰條例之行為，然自96年9 月21
    日其行為成立之日時起算迄今，早已逾3 個月而不得舉發。
    綜上所述，異議人之異議為有理由，本院自應撤銷原處分，
    而諭知異議人不罰。
五、據上論斷，應依道路交通案件處理辦法第20條，裁定如主文
    。
中    華    民    國    97    年    12    月    18    日
                  交通法庭    法  官    李俊霖
以上正本證明與原本無異。
如不服本裁定，應於收受送達後5 日內向本院提出抗告狀。
中    華    民    國    97    年    12    月    22    日
                              書記官    武凱葳


司法院資訊處製作；財團法人民間司法改革基金會備份。
